【裁判字號】    88,自,101
【裁判日期】    891020
【裁判案由】    背信等
【裁判全文】
臺灣桃園地方法院刑事判決                          八十八年度自字第一０一號
    自  訴  人  乙○○
    被      告  甲○○
右列被告因背信等案件，經自訴人提起自訴，本院判決如左：
    主      文
甲○○無罪。
    理      由
一、自訴意旨略以：緣被告甲○○身為代書，在受自訴人與案外人李阿海之委託，於
    民國（下同）七十八年三月間辦理被繼承人李阿孟所有應座落於桃園縣龍潭鄉○
    ○○段第一八八地號土地（權利範圍二分之一，地目旱）之繼承人為自訴人、被
    告及李阿海之分別共有繼承登記時，明知其自己並無自耕能力無繼承農地之資格
    ，亦知自訴人一直以務農為生並有自耕能力，而有繼承農地之資格，被告本應將
    前揭土地以自訴人及李阿海之名義，辦理繼承登記。詎被告竟意圖為自己不法之
    利益，並損害本人即自訴人之利益，趁取得自訴人印鑑之便，盜用於承諾書上，
    而偽造承諾書承諾「願遵守土地法第三十條之一規定於繼承開始後一年內將繼承
    之農地出售與有自耕能力之人」等語，更使被告自己取得前揭農地之所有權，而
    有使公務員將此不實事項登載於土地登記簿謄本上，及故意違背其代理土地登記
    應依法辦理之任務之行為，致生損害於自訴人之財產利益及土地管理之正確性，
    因認被告涉有刑法第三百四十二條第一項背信、第二百十七條第二項盜用印章印
    文、第二百十六條、第二百十條行使偽造私文書及第二百十四條使公務員登載不
    實等罪嫌云云。
二、按犯罪事實應依證據認定之，無證據不得推定其犯罪事實，刑事訴訟法第一百五
    十四條定有明文。又刑事訴訟法上所謂認定犯罪事實之證據，係指足以證明被告
    確有犯罪行為之積極證據而言，該項證據必須適合於被告犯罪事實之認定，始得
    採為斷罪之資料，最高法院六十九年台上字第四九一三號著有判例可資參循。
三、訊據被告甲○○堅決否認有何前揭偽造文書、背信等犯行，辯稱：伊完全依照乙
    ○○之委託將繼承的事情辦好，當初乙○○與李阿海委託伊辦理系爭農地之繼承
    登記，伊有告知他們，因農地上有建物，以致無法請領自耕能力證明，所以才經
    由他們的同意出具承諾書，伊並沒有偽造文書，更沒有損害乙○○之利益等語。
四、經查：
  （一）按農地繼承人為配偶或直系血親具有自耕能力者或老、弱、孤、寡殘疾無人
        扶養，必須依賴其繼承之農地收益維生者，視同能自耕，准予辦理農地所有
        權繼承移轉登記。又農地繼承人全體均不合第一項要件者，當事人申辦農地
        所有權繼承移轉登記時，應附具承諾書，承諾遵守土地法第三十條之一之規
        定，於繼承開始後一年內將繼承之農地自行出售與有耕作農地能力之人。此
        分別有內政部六十五年四月十二日臺內地字第六七三二五二號函及七十五年
        六月二十三日臺內地字第四０四八八九號函訂定發布農地所有權繼承移轉登
        記案件之處理原則可參。又關於無耕作能力之農地繼承，於繼承開始後一年
        內未將繼承之農地出售與有耕作能力之人時，政府已取消代為公開標售之規
        定，亦有桃園縣政府七十六年七月二十一日七六府地籍字第一０七二三０號
        函可憑。
  （二）依前開函示規定可知，民國七十八年間辦理農牧用地繼承時，應循一般程序
        即由繼承人取得自耕能力，並就繼承之農牧用地能取得自耕能力之證明，若
        無法依前項就農牧用地取得自耕能力證明時，其便通方式須由繼承人附具承
        諾書。查本件自訴人乙○○、被告甲○○及案外人李阿海均為李阿孟之繼承
        人，繼承之標的為座落於桃園縣龍潭鄉○○○段一八八地號、地目旱、面積
        為二四０五五平方公尺、權利範圍六分之三之土地乙筆等情，不惟被告供陳
        在卷，亦為自訴人所不否認，並有土地登記謄本可稽；又因前開土地地目為
        旱地，使用類別為農牧用地，受土地法第八十二條之限制，不得供其他用途
        ，否則無法就前開農牧用地取得自耕能力證明，致無法依前揭說明之一般程
        序辦理繼承，而須改依便通方式附具承諾書辦理。第查，系爭農地於七十八
        年三月間辦理繼承登記時，部分土地為自訴人興建房舍使用，且又無法取得
        房屋稅籍證明（按法規規定於六十六年十二月十四日前若有合法房屋稅籍資
        料，可就前違章建築取得合法並為保存登記），已為自訴人所是認，並經證
        人即李阿海之子李後棠證述屬實，復有前開農地上建物照片二張附於偵查卷
        可憑，從而就系爭農牧用地自無法取得自耕能力之證明，故被告基於代書專
        業之判斷，乃告知其他繼承人辦理繼承登記之過程及詳情後，獲渠等授權處
        理繼承事宜，始出具承諾書乙節，已據證人即共同繼承人之一李阿海之子李
        後棠於檢察官偵查中指證明確（見桃檢八十八年度他字第五八四號偵查卷第
        三十一頁背面、第三十二頁正面），並有承諾書影本乙份可稽，則被告依委
        託之旨處理繼承事宜，且先後順利完成，自無背信或偽造文書可言。
  （三）至自訴人及其代理人張清浩律師所稱：現行內政部頒訂之自耕能力證明書之
        申請及核發注意事項第八點第一項雖有承受農地之使用須符合區域計劃法或
        都市計畫法有關土地使用管制法令之規定，以致於現行申請核發自耕能力證
        明書之承受（或繼承）農地，如其上蓋有建物，未全部做為農業上之使用，
        而有違反土地使用管制法令時，則必將無法獲准核發自耕能力證明書。不過
        ，在七十八年三月間，當時有效者，即內政部七十四年六月十五日七四台內
        字第三二一一四七號函及七十五年十一月二十五日七五台內地字第四五三一
        七二號函修正通過之自耕能力證明書之申請及核發注意事項，完全沒有承受
        或繼承農地須符合土地使用管制法令之規定存在，換言之，當時農地縱有未
        完全做為農業上使用之情形，在承受或繼承時，仍得據以申請自耕能力證明
        書。茲本件系爭一八八地號土地，依土地登記謄本記載，地目為旱，使用地
        類別為農牧用地，而屬於農地。又該筆土地於七十八年三月間及現在之狀況
        ，係大部分種植茶樹，而有部分遭其他共有人興建房屋，但依據當時有效之
        法令，該筆土地並無不得申請自耕能力證明書之情事云云。惟查，自耕能力
        證明書之申請及核發注意事項係於六十五年訂定實施，鄉、鎮、市公所審核
        人民申請核發自耕能力證明書即依據該注意事項之規定辦理，又依該注意事
        項第二點：因左列情形之一，得申請證明書：（１）農地所有權買賣、贈與
        、繼承、法院拍賣：：：。是以六十五年以後農地所有權之繼承移轉登記，
        即應申請自耕能力證明書，且若於土地上建有非法建物，即非作農牧使用，
        依第八點之規定，申請核發證明書之承受農地應符合有關土地使用管制法令
        之規定，違反規定自無法核發自耕能力證明書；易言之，編定為農牧用地之
        農地上之建築物，取得使用執照者即屬合法，如果該建築物係違建，則違反
        非都市土地使用管制規則等規定，自不得核發自耕能力證明書，此有桃園縣
        政府八十八年九月十七日八八府地權字第二０四五七六號函及桃園縣龍潭鄉
        公所八十八年三月二十四日龍鄉農字第八八００五九六四號函示甚明，故前
        開農地，其上既已蓋有違建，未全部做為農業上之使用，而有違反土地使用
        管制法令時，依當時各鄉、鎮、市公所實務上處理之方式，確仍無法取得自
        耕能力之證明，是自訴人及其代理人尚不能執此遽為被告不利之證明，附此
        敘明。
  （四）退步言之，縱認自訴人所言實在，即被告未獲自訴人之同意或授權，擅自出
        具承諾書，以辦理系爭農地之繼承移轉登記云云。惟按刑法上偽造文書罪之
        成立，以足生損害於公眾或他人為特別要件，所謂足生損害，固不以實已發
        生損害為必要，然亦必須有足以生損害之虞者，始足當之，若其僅具偽造之
        形式，而實質上並不足以生損害之虞者，尚難構成該罪。查被告甲○○本為
        繼承人之一，就系爭農地而言，被告亦有繼承之權，今被告與自訴人、案外
        人李阿海就系爭農地以繼承為登記原因，係分別共有人之一，雖附具承諾書
        ，但政府已取消代為公開標售之規定，對自訴人尚無何損害之虞，亦無損於
        公眾，遑論被告有何利益可言，故被告所為亦無成立背信或行使偽造私文書
        、抑或使公務員登載不實等罪之餘地。
五、綜上所述，被告所辯無違背任務及行使偽造私文書等情，尚非虛妄，堪予採信。
    此外，別查無其他積極證據足認被告有何背信及行使偽造私文書等犯行，自不能
    徒憑自訴人片面之指述，遽入人於罪，揆諸首揭說明，既不能證明被告犯罪，即
    應為無罪之諭知，以昭平允。
六、另自訴人認被告於前揭時、地擅自出具承諾書，以辦理系爭農地之繼承移轉登記
    ，亦涉犯盜用印章印文及偽造私文書等犯行云云。然查，上開承諾書係於七十八
    年一月三十一日書立，有該承諾書影本乙份可參，則被告犯罪時間距自訴人早先
    向臺灣桃園地方法院檢察署提出告訴時即八十八年三月五日，已逾十年之久，依
    刑法第八十條之規定，其追訴權時效已完成，惟因此犯行與前揭行使偽造私文書
    部分具有實質上一罪之關係，故不另為免訴之諭知，併予說明。
據上論斷，應依刑事訴訟法第三百四十三條、第三百零一條第一項，判決如主文。
中      華      民      國      八十九      年    十    月    二十    日
                                臺灣桃園地方法院刑事第二庭
                                    法  官  李  育  仁
右正本證明與原本無異。
如不服本判決，應於判決送達後十日內向本院提出上訴狀( 應附繕本 )，上訴於
臺灣高等法院。
                                    書記官  王  泰  元
中      華      民      國       九十       年    六    月    十一    日


司法院資訊處製作；財團法人民間司法改革基金會備份。
